【裁判字號】    90,上更(一),413
【裁判日期】    901002
【裁判案由】    偽造有價證券
【裁判全文】
臺灣高等法院臺南分院刑事判決            九十年度上更(一)字第四一三號    Ｇ
      上  訴  人  臺灣臺南地方法院檢察署檢察官
      上  訴  人
      即  被  告  丙○○○
      選任辯護人  陳  惠  菊  律師
      被      告  甲  ○  ○
右上訴人因被告等偽造有價證券案件，不服臺灣臺南地方法院八十七年度訴字第七九
五號中華民國八十七年十二月三十日第一審判決（起訴案號：臺灣臺南地方法院檢察
署八十七年度營偵字第七五一號），提起上訴，經判決後，由最高法院第一次發回更
審，本院判決如左：
      主      文
原判決撤銷。
丙○○○共同意圖供行使之用，而變造有價證券，處有期徒刑參年貳月。支票壹紙（
發票人：陳秋煌、付款人：台南縣新營市農會、票號：一五二七六七號、帳號：00
000－0－0號、發票日：八十六年四月十五日、面額：新台幣壹拾玖萬元）沒收
。
甲○○公訴不受理。
      事      實
一、丙○○○與甲○○係夫婦，渠二人均明知甲○○父親陳秋煌已於民國（下同）八
    十五年十一月七日死亡，已無權利能力，陳秋煌所有台南縣新營市農會帳號00
    000－0－0號支票存款戶之支票已不能使用，且該存款戶已於八十五年一月
    十七日已被列為拒絕往來戶，仍於八十六年一月二日，因甲○○所經營之貨運行
    需現金週轉，乃向有生意往來之丁○○商借，丁○○告知直接向其妻乙○○洽商
    ，經向乙○○商借同意以票借款，詎丙○○○與甲○○基於共同犯意之聯絡，由
    丙○○○將陳秋煌生前已經簽發之票據號碼：一五二七六七號支票，以修正液將
    票據上原有之發票日及金額擦洗後，變造發票日為八十六年四月十五日、票面金
    額為新台幣（下同）一十九萬元，並於同日，由甲○○持上開經變造之支票，至
    台南縣新營市○○路五一一巷十二號乙○○住處，持向乙○○詐借現金十九萬元
    ，乙○○不知有詐，誤以該紙支票為真實，遂允借予現金並當場如數交付。嗣於
    八十六年四月十五日屆期經提示兌領不獲兌現，而丙○○○及甲○○亦於詐得現
    款後拒未還款，始知該支票業經變造及受騙情事。
二、案經乙○○訴請臺灣臺南地方法院檢察署檢察官偵查起訴。
      理      由
甲、被告丙○○○部分：
一、訊之上訴人即被告丙○○○固坦承有以修正液將前開支票之發票日期及金額修改
    ，而持該支票向告訴人乙○○調借現款之事實，惟矢口否認有變造有價證券之犯
    行，辯稱：該支票係八十三年間伊公公陳秋煌尚在世時簽發即持向告訴人乙○○
    調借現金，嗣於八十四年八月十日到期未還款，乃徵得乙○○同意而更改日期，
    而伊公公生前即有授權伊簽發支票云云。
二、經查：
（一）被告等於上揭時地持票向告訴人乙○○調借現款之事實，業據告訴人乙○○於
      檢察官偵訊中、原審及本院審理時指訴綦詳，且為被告丙○○○所自承有借該
      款及有以修正液將前開支票之發票日期及金額修改之事實，及被告甲○○於生
      前偵查中供承有持票借款之事實，復有上開支票及退票理由單正本及影本各一
      紙在卷可憑（見偵查卷第三頁、第十九頁、第二十一頁）。又陳秋煌所有台南
      縣新營市農會帳號00000－0－0號之支票存款戶已於八十五年一月十七
      日被列為拒絕往來戶，亦據新營市農會八十七年五月十八日營農信字第○四六
      五號在卷可佐（見偵查卷第二十三頁）。被告二人係夫妻，又該支票發票人陳
      秋煌與被告甲○○係父子關係，與被告丙○○○為翁媳關係，陳秋煌已於八十
      五年十一月七日死亡之事實，業經被告甲○○及被告丙○○○坦承在卷，並有
      戶籍謄本一份在卷足參（見偵查卷第四頁）。雖被告丙○○○於原審、本院前
      審及本審辯稱：該支票係發票人生前簽發向告訴人調現，嗣經告訴人同意而修
      改日期云云，惟經告訴人乙○○歷次偵審中均堅稱係八十六年一月間被告拿票
      調借，當時即載明日期係八十六年四月十五日等語，且於原審時供稱：伊不認
      識發票人陳秋煌，該支票係被告於八十六年一月間拿來調現，並告知該支票係
      客票，伊誤以為真才收下，伊於八十五年間才開始借錢予被告丙○○○及甲○○，更未曾借錢予陳秋煌等語（見原審卷八十七年十月十五日訊問筆錄）。並
      觀被告提出與告訴人金錢往來紀錄明細表（見原審卷第一○三頁、第一四頁）
      所載借款日係八十五年六月二十一日至八十六年六月二十三日，而被告向告訴
      人調借現金最早日期為八十五年六月二十一日，並無八十三年間之往來紀錄；
      而告訴人亦提出被告等持票向渠調借係至八十五年十月三日至八十六年八月三
      十日，有該明細表在卷可稽（見原審卷第一三○業、第一三一頁），且依告訴
      人提出之明細表所載，本件該支票借款日期為八十六年一月二日，被告於本審
      審理時對該明細表亦不爭執，足認告訴人乙○○所稱自八十五年間才借錢予被
      告等語，而本件係於八十六年一月二日持票借款，堪以採信。
（二）被告丙○○○於八十七年五月二十日，在檢察官偵訊中供稱：「支票是我開的
      ，在二、三月前」等語（見偵查卷第十七頁背面），依其所述則前開支票係其
      於八十七年二、三月間簽發，然前開支票係告訴人乙○○於八十六年四月十五
      日即提示退票，則焉有可能於八十七年二、三月間簽發？足見被告丙○○○前
      開供述與事實不符。又被告丙○○○於九十年八月二十八日本審調查時改稱：
      「系爭支票是八十五年十月底開的，因當時我公公住院，醫生說他的情況不好
      ，叫我們要做準備，因當時我們經濟不好，我先生才去向告訴人的先生調錢，
      講好要借十九萬元，才開這張支票」、「原來是八十三年七月簽發的，當時沒
      有寫面額，是要向別人調錢沒調到，就放在家裡，後來到了八十五年十月底，
      透過我先生向告訴人的先生借錢十九萬元，才把日期改為八十六年四月十五日
      期」云云。依其供述面額既未書寫，然又依被告丙○○○所供承係連金額亦用
      修正液修改過，依後述鑑定書亦認系爭支票發票日期及金額字跡，均有遭溶液
      擦洗使原字跡消失，再重新寫上日期、金額字跡等情，則面額既未書寫，何須
      將金額用修正液修改過？又如係八十五年十月底向告訴人調借，何以被告丙○○○於原審八十七年十一月二十五日提出之陳報狀（見原審卷第一○三頁至第
      一○五頁），陳報八十五年六月間至八十六年八月五日間被告交付告訴人之票
      據，何以八十五年十月間並無該系爭支票？亦足見被告丙○○○於本院調查前
      開所述係八十五年十月底向告訴人調借云云，亦非屬實甚明。又被告丙○○○
      於原審、本院前審及本審審理時辯稱：那是八十三年間，我父親（指陳秋煌）
      開的支票，八十三年七月間開的，八十四年八月十日到期，因沒有錢還他，才
      改日期，乙○○拿來讓我改日期，在她的面前改；他（指陳秋煌）在八十三年
      就交給乙○○；我父親生前向她借十九萬元，支票是我公公（指陳秋煌）生前
      簽發給告訴人；是我公公生前就向她借的云云（見第一審卷第十七頁正背面、
      第二十八頁、第八十一頁、第六十九頁背面，本院前審卷第六十九頁背面、本
      院九十年九月十八日審判筆錄），然何以與前述所述不同？且茍如被告丙○○○所言，該支票係發票人陳秋煌於八十三年七月間即簽發，原本發票日為八十
      四年八月十日云云，則被告前開陳報表提出之新營市農會交易明細表何以無該
      支票之提示紀錄？且屆期提示既未兌現，告訴人焉會願意讓其修改發票日為八
      十六年四月十五日，緩期清償達一年八月之久？顯與常情不合，矧上開支票經
      原審送請法務部調查局鑑定結果，認其上發票日期及金額字跡，均有遭溶液擦
      洗使原字跡消失，再重新寫上日期、金額字跡等事實，有該局八十七年九月十
      八日八七陸（二）00000000號鑑定通知書在卷足憑（見原審卷第六十
      六頁），何以被告丙○○○先後所述均不相符且矛盾。該支票既於八十三年間
      即由陳秋煌持向告訴人乙○○借款，發票日到期未付款而修改日期，何以連金
      額亦一併更改？足見被告前開所辯早已持該票向告訴人調借亦不足採。
（三）依被告丙○○○於本審前開調查時供承：原來是八十三年七月簽發的，當時沒
      有寫面額，是要向別人調錢沒調到，就放在家裡云云，復於偵查中供述：（為
      何過世了，你尚再開？）只留下這一張，開了沒有用出去等語（見偵查卷第十
      七頁）。既係向別人調錢沒調到而放在家裡及開了沒有用出去，益足見被告丙○○○前開所辯「因沒有錢還他，才改日期，乙○○拿來讓我改日期，在她的
      面前改」云云，顯非實在。依前開被告丙○○○堅稱：該支票係發票人陳秋煌
      於生前即簽發云云，並觀被告提出台南縣新營市農會陳秋煌所有上開帳號領取
      票據情形，八十三年七月六日領取票號0000000號至0000000號
      ，同年八月十五日領取票號0000000號至0000000號，同年九月
      二十七日領取票號0000000號至0000000號，同年十一月八日領
      取票號0000000號至0000000號，同年十二月二十七日領取票號
      0000000號至0000000號，八十四年四月六日領取票號0000
      000號至0000000號，同年五月二十六日領取票號0000000號
      至0000000號，有台南縣新營市農會票據使用狀況查詢表在卷可憑（見
      原審卷第五十八頁）。衡之常情，如非第一本支票已經簽發完峻，當無領用第
      二本之理，且經原審將本件支票送請法務部調查局鑑定結果認：其上發票日期
      及兩處金額字跡，均有遭溶液擦洗使原字跡消失，再重新寫上日期、金額字跡
      等情，已見前述，是被告丙○○○所辯：本件支票係八十三年間即已簽發等語
      ，尚堪採信，因認本件應係被告丙○○○將原已簽發有效之支票塗改日期、金
      額，其內容之變更不影響原票據之本質，應屬變造，而非偽造，附此敘明。
（四）本件告訴人乙○○雖於告訴狀指陳：陳秋煌名義十九萬的支票是由丙○○○持
      向告訴人詐借現金；又於偵查中固指稱：「陳秋煌的票是丙○○○拿來的，錢
      交給丙○○○」云云，惟告訴人乙○○於本院審理時改稱：系爭支票是被告丙○○○先生即甲○○拿來的，該支票是八十六年一月間，被告丙○○○先生向
      我借錢，當時票上就已寫十九萬元了，日期也是這樣，我問甲○○為何這張票
      髒髒的，他先生說是他弄到髒東西，沒關係可以領，該支票是被告甲○○與我
      先生講好向我借這筆錢等語（見本院九十年九月四日訊問筆錄），雖誰持票借
      錢及交付給何人，告訴人先後所述不同，然查被告等人分別以支票向告訴人調
      借款項不計其數，不只以此張十九萬元支票調借現款而已，目前被告等二人所
      交支票中未兌現者，尚欠告訴人款項計有數百萬元，為雙方所不爭執之事實，
      並有告訴人前述提出之被告等借款明細表（見原審卷第一三○頁、第一三一頁
      ），及被告前開之陳報表所載交付票據明細表（見原審卷第一○三頁背面、第
      一○四頁正反面）可佐。告訴人與被告等因以支票調借現款次數太多，一時不
      免記憶不很清楚。徵之被告甲○○於檢察官偵查中供稱：「票是我太太（指丙○○○）開，拿給我，再拿給告訴人」（見偵查卷第十七頁）；丙○○○於偵
      查中供稱：「向告訴人借錢是我先生與告訴人的先生丁○○談好的」等語（見
      同上偵查卷第十七頁），復於本院九十年八月二十八日調查時供承：「這些錢
      是我先生（即被告甲○○）與告訴人先生講好後才拿支票去的」、「是我先生
      跟他先生講好後，我才簽發，然後由我先生拿去給他的」、「當時我們經濟不
      好，我先生才去向告訴人的先生調錢講好要借十九萬元，才開這張支票」、「
      透過我先生向告訴人的先生借錢十九萬元，才把日期改為八十六年四月十五日
      」等語（見本院九十年八月二十八日訊問筆錄）；再證人即告訴人先生丁○○
      於本審調查時證稱：當時甲○○是經營貨運，他打電話給我說要繳錢給公司，
      有一張十九萬元的客票要跟我換，我叫他去找我太太，所以這張票我沒有看到
      等語（見本院九十年九月四日訊問筆錄）。綜上前開所述，告訴人於偵查中供
      述應係被告丙○○○持票調借現款應係誤記，應係由被告丙○○○變造系爭支
      票，由被告甲○○持票向告訴人調借現款始為實情。是以被告甲○○於生前於
      原審及本院前審辯稱：票是伊太太開的，伊太太拿給乙○○，何時開的伊不知
      情，伊因忙於工作，都由伊太太處理財務，而否認有偽造或變造支票之犯行云
      云，然依前述，本件十九萬元之借款，係由被告甲○○向告訴人之夫丁○○調
      借，丁○○要被告甲○○直接向其妻即告訴人調借，而由丙○○○簽發本件系
      爭支票交與甲○○，再由甲○○交與告訴人，而告訴人係於八十六年一月二日
      借予該十九萬元，已在陳秋煌死亡之後，甲○○為陳秋煌之子及丙○○○之配
      偶，既知陳秋煌已死亡及丙○○○無權以陳秋煌名義簽發或變造支票，仍由被
      告丙○○○變造支票日期及金額，而由被告甲○○持向告訴人調現，足見被告
      二人間有共同變造有價證券罪之犯意聯絡及行為分擔甚明。被告甲○○前開所
      辯，亦不足採。
（五）綜上所述，被告丙○○○前開所辯要屬卸責之詞，委無足採。本件事證已臻明
      確，被告丙○○○犯行洵堪認定。
三、核上訴人即被告丙○○○所為係犯刑法第二百零一條第一項之變造有價證券罪。
    公訴人雖認被告係犯偽造有價證券罪名，惟依前述本件係被告丙○○○將原已簽
    發有效之支票塗改日期、金額，其內容之變更不影響原票據之本質，應屬變造，
    而非偽造，併此敘明。查被告丙○○○變造有價證券而後行使，行使之低度行為
    應為變造之高度行為所吸收，應依變造有價證券罪論。被告丙○○○變造有價證
    券本身含有詐欺性質，其詐欺部分不另論罪。被告丙○○○與被告甲○○就前開
    行為，有犯意之聯絡及行為分擔，為共同正犯。
四、原審以被告丙○○○罪證明確，因以論罪科刑，固非無見。惟原審僅認被告丙○○○單獨犯罪，未認與被告甲○○共犯，惟揆諸前述，尚有未洽。被告丙○○○
    上訴意旨否認犯罪固無足取，惟原判決既有可議之處，自應由本院予以撤銷改判
    。爰審酌被告丙○○○並無前科，為週轉調現，一時失慮而罹刑典，並參酌被告
    丙○○○犯罪之動機、目的、所受之剌激、手段、品行、智識程度、所生之危害
    及犯罪後之態度等一切情狀，量處被告丙○○○有期徒刑三年二月，以示懲儆。
    又變造之支票一紙（發票人：陳秋煌、付款人：台南縣新營市農會、票號：一五
    二七六七號、帳號：00000－0－0號、發票日：八十六年四月十五日、面
    額：新台幣十九萬元），依刑法第二百零五條規定宣告沒收。
乙、被告甲○○部分：
一、公訴意旨略以：被告甲○○與同案被告丙○○○明知陳秋煌已於八十五年十一月
    七日死亡，其所有台南縣新營市農會帳號00000－0－0號支票存款戶之支
    票已不能使用，且該存款戶已於八十五年一月十七日被列為拒絕往來戶，仍於八
    十六年一月間，偽造該帳戶之票號一五二七六七號支票，持向告訴人乙○○調借
    現款而行使之，因認被告甲○○亦涉有刑法第二百零一條第一項之偽造有價證券
    罪嫌云云。
二、按被告死亡者，應諭知不受理之判決，刑事訴訟法第三百零三條第五款定有明文
    。查被告甲○○已於八十九年九月八日死亡，有台南縣柳營鄉衛生所出具之死亡
    證明書，及台南縣柳營鄉戶政事務所九十年九月四日（九十）南縣營戶字第二四
    八號函檢附之戶籍謄本在卷可稽。檢察官上訴意旨認被告甲○○犯有前開之罪，
    揆諸前開所述固有理由，原審諭知無罪固有未當，然被告甲○○既已死亡，揆之
    前揭規定，自應將原判決關於甲○○部分撤銷改判，另為諭知不受理之判決，並
    不經詞辯論為之。
據上論斷，應依刑事訴訟法第三百六十九條第一項前段、第三百六十四條、第三百零
三條第五款、第三百零七條、第二百九十九條第一項前段，刑法第二十八條、第二百
零一條第一項、第二百零五條，罰金罰鍰提高標準條例第一條前段，判決如主文。
本案經檢察官許仲瑩到庭執行職務。
中    華    民    國      九十      年      十      月        二        日
                                  臺灣高等法院臺南分院刑事第六庭
                                      審判長法官  楊    明    章
                                            法官  戴    勝    利
                                    法官  顏    基    典
右正本證明與原本無異。
如不服本判決，應於判決送達後十日內向本院提出上訴狀，其未敘述理由者並應於提
出上訴狀後十日內向本院補提理由書（應附繕本)。
                                      法院書記官  徐    瑞    清
中    華    民    國      九十      年      十      月        三        日
附錄本案論罪科刑法條全文：
刑法第二百零一條第一項：
意圖供行使之用，而偽造、變造公債票，公司股票或其他有價證券者，處三年以上十
年以下有期徒刑，得併三千元以下罰金。


司法院資訊處製作；財團法人民間司法改革基金會備份。
